【裁判字號】    95,判,504
【裁判日期】    950413
【裁判案由】    申請閱覽卷宗
【裁判全文】
最  高  行  政  法  院  判  決
                                     95年度判字第00504號
上  訴  人  甲○○
被 上訴 人  高雄市三民區十全國民小學
代  表  人  乙○○
上列當事人間因申請閱覽卷宗事件，上訴人對於中華民國93年10
月13日高雄高等行政法院93年度訴字第533號判決，提起上訴，
本院判決如下：
    主  文
上訴駁回。
上訴審訴訟費用由上訴人負擔。
    理  由
一、上訴人於民國85年9月18日經推薦至被上訴人附設幼稚園擔
    任代理教師，被上訴人乃先以代課教師予以試用。惟於同年
    10月2日被上訴人請上訴人辦理公假登記並核派前往高雄市
    龍華國小參加幼稚班親職講座，詎上訴人卻缺席未至，經被
    上訴人查證屬實，乃自85年10月8日起予以解聘。嗣上訴人
    於92年9月17日向被上訴人申請閱覽其在職期間（85年9月18
    日至同年10月7日）各處室考核紀錄表，經被上訴人於92年
    10月15日以高市十全字第0920001619號函復否准。上訴人不
    服，提起訴願，經遭決定駁回後，遂提起本件訴訟。
二、上訴人於原審起訴主張略以：依高雄市立各級學校教職員加
    強平時考核要點第7點第5項及高雄市立各級學校教師及職員
    出勤差假管理辦法第7條規定，被上訴人教務單位查堂教師
    上課並無分所謂編制內及代理（課）教師之分，而將教師上
    課情形據實紀錄，據此才有被上訴人於88年提供予高雄市政
    府教育局之巡堂教學紀錄，而非被上訴人謂無平時考核紀錄
    表。且前開考核要點第7點第5項規定教務單位應依下列資料
    隨時查考即查堂紀錄、教室日誌等有關資料，均載有規定，
    非訴願機關所謂教學紀錄非考核資料，並舉與本案無涉85年
    10月24日高市十全人字第0776號函，難謂適法，亦違反訴願
    審議規則。被上訴人幼稚班代理教師係屬懸缺教師，代理期
    限是至學年度結束止，為高雄市國民中、小學代理（課）教
    師甄試聘派用實施要點第9點第3項規定甚明，非被上訴人所
    謂屬3個月以下短期代課按日支薪。再依同實施要點第11 點
    規定，被上訴人依法應提供上訴人之考核資料。依據被上訴
    人87年8月18日高市十全人字第0677號函，足證被上訴人確
    有依規定考核並有考核紀錄表，並為被上訴人所自認。上訴
    人未去參加親職講座係因小孩生病，被上訴人又不准上訴人
    請假，提出小孩生病診斷證明書，拒絕上訴人申訴之機會，
    即草率解僱，難認合法。綜上所陳，本件系爭考核紀錄，被
    上訴人確實有依代理（課）教師甄試聘派用實施要點之規定
    考核，並為被上訴人所自認，被上訴人應依法提供上訴人閱
    覽考核紀錄資料，爰請將訴願決定及原處分均撤銷等語。
三、被上訴人則略以：被上訴人附設幼稚班之教師職缺，係學期
    開始後始奉准增加之職缺。因上訴人並非高雄市政府教育局
    儲備候用代理教師，經推薦於85年9月18日至被上訴人學校
    報到時，因被上訴人不了解上訴人是否適任幼稚班教學工作
    且考量學生受教權益，故約定不得帶小孩到校，並先以短期
    「代課教師」遴聘試用，依高雄市國民中、小學代理（課）
    教師甄試聘派用實施要點8之（1）規定，其遴聘係校長權責
    。公立學校教職員成績考核辦法第1條及高雄市立各級學校
    教職員加強平時考核要點第2點，其適用對象均為編制內教
    師及職員才有平時考核紀錄表之設置。而國民小學短期代課
    教師之遴聘係用於教師臨時出缺未遴補人員之前或教師請公
    假、娩假、婚假、補假、病假5日以上、公傷假．．．等情
    形，是類情形在學校中1天多有數人，甚至遇有選務工作補
    假時則1個月內有數十人，其遴聘情形非常頻繁。並短期代
    課教師屬「按日支薪」之短期性、臨時性質，故實務上對是
    類非編制內短期代課教師並無平時考核紀錄表之設置，既依
    例無此平時考核紀錄表設置，則自始無此檔案之存在，自無
    法提供上訴人閱覽，惟上訴人如欲瞭解其擔任本校短期代課
    教師之考核情形，被上訴人已於85年10月24日高市十全人字
    第0776號解僱說明函中詳細說明在案。又按「公立學校教職
    員成績考核辦法」第3條規定，各公立學校教職員之成績考
    核或另予成績考核乃以各校合格教師任職至學年度終了屆滿
    1學年者，或不滿1學年而已達6個月者，為考核之對象。是
    各公立學校為辦理前揭考核，每年辦理2次平時考核，以作
    為辦理成績考核或另予成績考核之參考依據，至非正式教師
    或未任職滿6個月之教師，因無應予成績考核或另予成績，
    自無考核紀錄表之資枓。上訴人至本校擔任代課教師之期間
    僅20日，屬非正式編制之人員，依前揭規定，並無考核紀錄
    表之資料等語，資為抗辯。
四、原審斟酌全辯論意旨及調查證據之結果，略以：經查上訴人
    並非高雄市政府教育局甄試儲備候用代理（課）教師，係屬
    被上訴人校長依據代理（課）教師甄試聘派用實施要點第8
    點第1款後段規定所遴聘之短期性代課教師，是被上訴人於
    聘用上訴人之作業上並未經報准高雄市政府教育局任用，此
    情業經被上訴人陳明在卷，並有高雄市政府教育局85年12月
    10日高市教三字第37495號書函、高雄市政府教育局86年11
    月8日高市教三字第35307號函等影本可考。依行為時公立學
    校教職員成績考核辦法第1條、第3條及高雄市立各級學校教
    職員加強平時考核要點第2點規定，足見其適用對象均為編
    制內之教師及職員，而上訴人係屬被上訴人所聘用之短期性
    代課教師，並非編制內之教師及職員，自無上開辦法之適用
    ，即無考核紀錄表之設置可言。且上訴人至被上訴人學校擔
    任幼稚班代課教師期間僅20日，任職未滿1學年，且非被上
    訴人報准高雄市政府教育局正式任用之代理（課）教師，尚
    無得依代理（課）教師甄試聘派用實施要點第11點第2款規
    定比照試用教師參加成績考核。上訴人雖主張依上開實施要
    點第11點第1款規定、被上訴人87年8月18日高市十全人字第
    0677號函及被上訴人85年10月24日高市十全人字第0776號函
    內容以觀，足證上訴人在校確實有被上訴人考核紀錄表云云
    。惟查，上述輔導考核並未強制規範考核須拘泥一定之格式
    ，而有關被上訴人對於上訴人擔任短期代課教師在職期間之
    考核情形，業經被上訴人於85年10月24日高市十全人字第07
    76號函敘述綦詳，此經被上訴人陳明在卷，並有原處分函附
    之被上訴人85年10月24日高市十全人字第0776號函影本可稽
    ，是上訴人主張被上訴人另有考核紀錄表，尚有誤解，不足
    為採。則被上訴人既無上訴人之考核紀錄表，上訴人請求被
    上訴人提供考核紀錄表予其閱覽，即屬給付不能，被上訴人
    予以否准，並無不合。至上訴人訴稱依據被上訴人提供予高
    雄市政府教育局載明於88年度訴字第1638號答辯狀壹、七所
    述、高雄市立各級學校教職員加強平時考核要點第7點第5項
    規定及高雄市立各級學校教師及職員出勤差假管理辦法第7
    條規定，足見被上訴人教務單位查堂教師上課並無分所謂編
    制內及代理（課）教師之分，而將教師上課情形據實紀錄，
    非被上訴人謂無平時考核紀錄表云云。然查，該巡堂教學紀
    錄，乃學校每週針對校內之環境設備、學生、教師等狀況所
    為之整體記錄，非屬教師個人之平時考核紀錄，此有高雄市
    政府教育局87年7月28日訴願答辯書及被上訴人巡堂教學紀
    錄可稽，是上訴人此之指訴，亦非可採。又該巡堂教學紀錄
    既非本件上訴人原申請閱覽之檔案資料範圍，被上訴人亦未
    對此作成處分，故上訴人當可另案提出申請，由被上訴人作
    成是否提供閱覽之處分，業經本件訴願決定書併予指明，然
    上訴人指稱訴願機關未依上訴人指摘系爭答辯狀調取公文書
    依職權調查證據，率爾作出訴願決定，如此審議不公，完全
    違反訴願法之規定云云，亦有誤會。綜上所述，被上訴人否
    准上訴人申請提供考核紀錄表予其閱覽，並無違誤，訴願決
    定予以維持，亦無不當，因而將訴願決定及原處分均予維持
    ，駁回上訴人之訴。
五、本院經核原判決於法尚無違誤。上訴意旨仍執前詞並主張略
    以：參照檔案法第2條第1項第2款、第7條第1項第5款、第4
    條及同法施行細則第2條、第6條第1項第5款規定，原判決未
    依行政訴訟法第125條、第133條、第136條、第164條、第16
    5條、第176條及第189條公正審酌，且未依法調查證據，亦
    未命被上訴人提供解雇之理由、依據、上訴人所聲請調查證
    據之檔案資料等證據，顯屬判決不備理由及判決理由矛盾之
    違法。又原判決認定被上訴人85年10月24日高市十全人字第
    0776號函之處分，收件人為上訴人之配偶張志國，而非上訴
    人本人，而該函內說明於85年10月8日予以解雇。然本件並
    無被上訴人開立發文送達與上訴人之解雇函。依高雄市國民
    中、小學代理（課）教師甄試聘派用實施要點第11條第1項
    規定，上訴人若有不稱職或教學不力，須由被上訴人呈報高
    雄市政府派員查明屬實，方得免職，被上訴人未依法呈報教
    育局逕自解雇，且無書面解雇證明，原判決視而不見，顯違
    反論理及經驗法則。本件系爭考核資料，非原判決所引85年
    12月10日高市教三字第37495號函及86年11月8日高市教三字
    第35307號函所謂之任用程序，其所引與本案無涉。另依高
    雄市立各級學校教師及職員出勤差假管理辦法第38條規定可
    知，被上訴人幼稚園教師出缺並非短期，原判決對於被上訴
    人代理教師之期限如何短期，並未依法調查證據，其認事用
    法顯然違法。且被上訴人依法應就如何公假登記、曠職登記
    、解雇、巡堂紀錄等情提出書面紀錄，非以被上訴人所載85
    年10月24日高市十全人字第0776號函詳細說明，原判決就此
    亦未依法調查證據，顯見原判決有消極不適用行政訴訟法第
    125條規定之違法。綜上，爰請廢棄原判決，並撤銷訴願決
    定及原處分等語。然查「行政機關持有及保管之資訊，以公
    開為原則，限制為例外；其公開及限制，除本法規定者外，
    另以法律定之。前項所稱資訊，係指行政機關所持有或保管
    之文書、圖片、紀錄、照片、錄影（音）、微縮片、電腦處
    理資料等，可供聽、讀、閱覽或藉助科技得以閱讀或理解之
    文書或物品。」、「當事人或利害關係人得向行政機關申請
    閱覽、抄寫、複印或攝影有關資料或卷宗。但以主張或維護
    其法律上利益有必要者為限。」固為行政程序法第44條第1
    項、第2項及第46條第1項前段所明定。惟依行為時公立學校
    教職員成績考核辦法第1條「公立學校教師及職員之成績考
    核，除法令別有規定外，依本辦法辦理。」同辦法第3條「
    各校合格教師及職員任職至學年度終了屆滿1學年者，應予
    成績考核，不滿1學年而已達6個月者，另予成績考核。」及
    高雄市立各級學校教職員加強平時考核要點第2點「各級學
    校教職員之考核，除依照公立學校『教職員成績考核辦法』
    『教職員差假勤惰管理辦法』『10項革新指示』『在校7小
    時』等有關法令辦理外，依本要點之規定加強實施。」之規
    定意旨，其適用對象均為編制內之教師及職員。茲本件上訴
    人並非高雄市政府教育局甄試儲備候用代理（課）教師，而
    係被上訴人校長依高雄市國民中、小學代理（課）教師甄試
    聘派用實施要點第8點第1款後段規定所遴聘之短期性代課教
    師，非屬編制內之教師及職員，自無上開辦法之適用。且上
    訴人至被上訴人學校擔任幼稚班代課教師期間僅20日（85年
    9月18日起至10月7日止），任職未滿1學年，亦無適用代理
    （課）教師甄試聘派用實施要點第11點第2款所規定「代理
    （課）教師年終考績之辦理，凡在同一學校任職滿1學年（
    亦即當年8月到職，至翌年7月仍在職者）可比照試用教師參
    加成績考核」之餘地。從而，被上訴人未設置上訴人考核紀
    錄表，原處分因而否准上訴人申請閱覽，揆諸前開規定與說
    明，尚無違誤，訴願決定及原判決亦予維持，均無不合。況
    查原判決已就本件爭點即上訴人主張被上訴人確有上訴人之
    考核紀錄表乙節，為不可採等情。明確詳述其得心證之理由
    ，有如前述。並與前開行政程序法、公立學校教職員成績考
    核辦法、高雄市立各級學校教職員加強平時考核要點等法令
    規定要無不合，尚無判決不適用法規或適用不當之違法；亦
    難謂有判決不備理由之違法，縱原審雖有未於判決中加以論
    斷者，惟尚不影響於判決之結果，與所謂判決不備理由之違
    法情形不相當。至於上訴人其餘訴稱各節，乃上訴人以其對
    法律上見解之歧異，就原審取捨證據、認定事實之職權行使
    ，指摘其為不當，均無可採。綜上所述，上訴意旨指摘原判
    決違誤，求予廢棄，難認有理由，應予駁回。
據上論結，本件上訴為無理由，爰依行政訴訟法第255條第1項、
第98條第3項前段，判決如主文。
中    華    民    國    95    年    4     月    13    日
                  第五庭審判長法  官  蔡  進  田
                              法  官  黃  合  文
                              法  官  吳  明  鴻
                              法  官  林  茂  權
                              法  官  鄭  小  康
以  上  正  本  證  明  與  原  本  無  異
中    華    民    國    95    年    4     月    14    日
                              書記官  王  福  瀛


司法院資訊處製作；財團法人民間司法改革基金會備份。
